臺灣高等法院民事判決　　　　　　　 99年度勞上易字第136號
上　訴　人　王子彩色製版企業有限公司
法定代理人　呂理論
被　上訴人　廖孝安
訴訟代理人　朱瑞陽律師
複　代理人　許雅婷律師
上列當事人間請求給付退休金事件，上訴人對於中華民國99年7
月31日臺灣板橋地方法院98年度勞訴字第158號第一審判決提起
上訴，本院於100年1月12日言詞辯論終結，判決如下：
    主  文
上訴駁回。
第二審訴訟費用由上訴人負擔。
    事實及理由
一、按在第二審為訴之變更或追加，非經他造同意，不得為之，
    但擴張或減縮應受判決事項之聲明者，不在此限，民事訴訟
    法第446條第1項但書及第255條第1項第3款規定自明。上訴
    人提起上訴時，原係請求就原判決所命給付超過新台幣（下
    同）100萬元部分廢棄 (見本院卷第11頁），嗣改請求就原
    判決所命給付超過102萬2,180元本息部分廢棄 (見本院卷第
    36頁），經核係屬減縮應受判決事項之聲明，揆諸上開說明
    ，應予准許。
二、被上訴人起訴主張：伊自民國（下同）73年6月7日起在上訴
    人公司任職，因工作性質需長期久站，致生腰椎第四、五節
    椎間盤突出合併坐骨神經痛之症狀。伊於98年8月6日早上，
    因坐骨神經嚴重疼痛，致無法前往該公司上班，乃向上訴人
    請假至醫院就醫，醫院隨即安排住院檢查，隨後進行軟骨切
    除、椎板切除固定及骨融合手術，迄至98年8月15日始出院
    。嗣後，伊亦數次提出醫院診斷證明予上訴人，作為請假及
    請領各類保險給付之依據，甚且因上訴人稱伊請假手續未完
    成，仍於98年10月21日配合前往上訴人公司完成補請假手續
    。伊因已符合勞動基準法(下稱勞基法)第53條第2款自請退
    休之要件，乃於98年10月5日向上訴人提出退休申請書，終
    止兩造間勞動契約。伊自73年6月7日任職起，至98年10月5
    日申請退休為止，工作年資為25年3月又28日，退休金合計
    為40.5個基數，而計算伊之平均工資應扣除上開病假期間往
    前推計6個月，即自98年7月起往前推計至98年2月止，而伊
    於上開期間之每月工資分別為3萬5,873元、3萬3,178元、3
    萬3,728元、3萬5,360元、3萬4,683元及3萬4,314元，是伊
    之平均工資應為3萬4,523元，上訴人應給付伊退休金139萬
    8,182元，詎上訴人竟拒不給付等情，爰依勞基法第55條規
    定，求為判命上訴人給付伊139萬8,182元及自起訴狀繕本送
    達之翌日起，至清償日止，按年息5%計算利息之判決。( 被
    上訴人依公司法第23條第2項規定請求原審共同被告即上訴
    人之法定代理人呂理論連帶給付部分，業經原審判決被上訴
    人敗訴確定，不在本院審理範圍)。
三、上訴人則以：被上訴人於98年8月15日出院後即未回公司上
    班，伊有通知被上訴人回來上班並補辦請假手續，如要繼續
    請假則需提出甲種醫生證明正本，且依公司請假規定，請假
    3日以上須經總經理核准，此亦為被上訴人所知悉，惟被上
    訴人均置之不理，故其於98年8月6日至同年月31日請假期間
    係屬普通傷病假，依勞基法施行細則第2條規定，非屬職業
    災害尚在醫療中之情形，故其間之日數及工資均應列入平均
    工資之計算範圍。被上訴人係於98年10月5日申請退休，應
    以前一日即98年10月4日往前推算6個月，因98年9月份至10
    月5日均無工資，故應以4月份3萬0,645元(即4月4日至4月30
    日)、5月份3萬3,728元、6月份3萬3,178元、7月份3萬5,873
    元、8月份1萬8,011元計算，其平均工資為2萬5,239元，而
    被上訴人之退休基數為40.5個月，故其應得之退休金僅為
    102萬2,180元云云，資為抗辯。
四、原審判命上訴人應給付被上訴人138萬3,885元及自起訴狀繕
    本送達之翌日即98年12月29日起至清償日止，按年息5%計算
    之利息；並駁回其餘之請求。被上訴人就其敗訴部分未據聲
    明不服。
    上訴人聲明不服，提起上訴，其上訴聲明：(一)原判決所命給
    付超過102萬2,180元本息部分廢棄。(二)上開廢棄部份，被上
    訴人在第一審之訴及其假執行之聲請均駁回。
    被上訴人之答辯聲明：上訴駁回。
五、兩造不爭執之事實：
(一)、被上訴人自73年6月7日起任職被上訴人公司，擔任晒版部組
    員，算至98年6月7日止，工作已滿25年，其於98年10月5日
    申請退休，符合勞基法第53條第2款自請退休之要件，依其
    服務年資可領取40.5個基數(即月平均工資)之退休金。
(二)、上訴人於98年2月份至7月份所給付被上訴人之工資分別為2
    月份3萬4,314元、3月份3萬4,683元、4月份3萬5,360元、5
    月份3萬3,728元、6月份3萬3,178元、7月份3萬5,873元，另
    上訴人於98年8月1日至8月5日給付被上訴人工資5,146元，
    於98年8月6日至同月31日給付23日之半薪1萬1,835元予被上
    訴人。
(三)、被上訴人於98年8月6日至仁愛醫院住院，接受軟骨切除、椎
    板切除固定及骨融合手術，並於98年8月15日出院。
    上開事實並有被上訴人退休申請書、被上訴人98年2月至8月
    薪資明細表、仁愛醫院勞工保險傷病診斷書可稽（見原審卷
    第7、9、10、26、27、40、107頁)，自堪信為真實。
六、被上訴人主張其已向上訴人完成請假手續，故計算其退休金
    基礎之平均工資，應扣除病假期間，即自98年7月起往前推
    算至98年2月止，平均工資應為3萬4,523元等語；而上訴人
    則予以否認，並以前揭情詞置辯。經查：
(一)、按勞工因婚、喪、疾病或其他正當事由得請假，勞動基準法
    第43條前段定有明文；又勞工因普通傷害、疾病或生理原因
    必須治療或休養，未住院者，1年內合計不得超過30日；住
    院者，2年內合計不得超過1年；未住院傷病假與住院傷病假
    2年內合計不得超過1年；又勞工請假時，應於事前親自以口
    頭或書面敘明請假理由及日數。但遇有急病或緊急事故，得
    委託他人代辦請假手續，勞工請假規則第4條第1項、第10條
    亦分別定有明文。是勞工凡具有請假之法定正當事由，並已
    辦理請假手續，且未逾上開法定期限，雇主應無拒絕之權利
    ，方符勞基法保障勞工權益之立法意旨。本件被上訴人主張
    其自98年8月6日起，迄至同年10月5日申請退休時止，具有
    請假之正當事由，並已完成請假手續等語是否有理由，茲分
    述如下：
  1.被上訴人係於98年8月6日至仁愛醫院住院，接受軟骨切除、
    椎板切除固定及骨融合手術，並於98年8月15日出院之事實
    ，為兩造所不爭執，證人即被上訴人之直屬主管安玉潔在原
    審亦證稱：被上訴人住院期間由伊幫忙填寫請假單，因被上
    訴人曾以口頭向伊請假等語 (見原審卷第85頁)，上訴人並
    自認被上訴人於上開手術治療期間應予准假 (見原審卷第86
    頁)，依上開規定，應認被上訴人於98年8月6日至98年8 月
    15日期間有請假之正當理由，且為上訴人所同意。
  2.依仁愛醫院手術同意書之醫師聲明記載，及該院98年8月18
    日、98年9月14日、98年10月12日所出具之診斷證明書記載
    ：被上訴人術後3個月均須穿著長背架固定，不可彎腰持重
    物，且迄至98年10月12日止，接續進行門診治療 (見原審卷
    第40、99至102頁)，另該院於99年4月9日函覆原審之意見亦
    記載：「該員 (廖孝安)於98年8月7日實施手術後且著長背
    架行動，一般於3個月後骨融合處癒合後始可不著長背架開
    始較輕鬆活動，該診斷書於98年10月12日開立，未超過3個
    月，因此註明不可彎腰持重物」 (見原審卷第82頁)，而被
    上訴人係擔任晒版部組員之職務，須從事晒版及品檢之工作
    (見本院卷第36頁背面)，依其職務內容，顯難避免有彎腰持
    重物之動作，是依上開醫囑意見，被上訴人於術後3個月內
    確有因疾病而接受治療或休養之需求，自具有請假之正當事
    由。經參酌被上訴人(98)年度員工請假單上依序載有8月6日
    至同月31日(遭劃線刪除)、8月6日至9月4日、9月5日至9月8
    日、9月9日至11月18日請假之紀錄(見原審卷第28、104頁)
    ，證人安玉潔在原審復證稱：寫假單是因為原告(指被上訴
    人) 口頭跟我請假，我幫他寫，後來公司不准才劃掉等語(
    見原審卷第85頁)，及上訴人於99年2月12日寄發之存證信函
    亦記載：「台端(指被上訴人)....出院後之請假本公司並未
    予核准」(原審卷第75頁)，並自認被上訴人曾有多次提出診
    斷證明書之事實(見本院卷第40、72頁)等情，足認被上訴人
    主張：伊於手術前、後，已多次請證人安玉潔及其他同事代
    為請假，並交付診斷證明書作為請假依據等語，應符真實。
  3.雖上訴人抗辯：請假3日以上須總經理核准，惟被上訴人未
    提出甲種診斷證明書，亦拒絕改從事輕便工作，故其請假未
    獲核准云云。然查，依上訴人所製作之員工請假單下方備註
    欄所示，請假3天以上固須經上訴人之總經理核准 (見原審
    卷第50至74頁)，惟被上訴人於術後3個月內既有因疾病接受
    治療或休養之需求，而具有請假之正當事由，復已辦理請假
    手續，已如上述，依上開說明，上訴人即無拒絕其請假之權
    利。又上訴人既自認其並未設有請假須提出甲種診斷證明書
    之規定 (見本院卷第36頁背面)，則其要求被上訴人須補提
    甲種診斷證明書 (見原審卷第75頁、本院卷第40頁)，顯乏
    依據，不足據為其拒絕被上訴人請假之正當事由。又上訴人
    就其曾要求被上訴人改從事其他輕便工作之抗辯，始終並未
    舉證以實其說，且為被上訴人所否認，已難遽信為真實，再
    參諸證人安玉潔在原審證稱：上訴人之法定代理人要求伊打
    電話給被上訴人，告知被上訴人如果不回來上班，就不用回
    來上班等語(見原審卷第84頁背面)，尤難認上訴人有改安排
    被上訴人從事其他工作之意思。是上訴人所為上開抗辯，均
    不足取。從而，應認被上訴人自98年8月16日起，迄至同年
    10月5日申請退休時止，亦具有請假之正當事由，並已完成
    請假手續，上訴人不得拒絕。
(二)、次按平均工資之計算，依勞基法第2條第4款規定，固應指事
    由發生當日即核准退休當日前6個月所得工資總額除以該期
    間之總日數所得之金額，惟此係指常態之工作情況而言（最
    高法院75年度臺上字第1822號判決意旨參照），是勞工普通
    傷病假全年未超過30日部分，工資折半發給期間，因非屬常
    態工作情況，應不列入計算平均工資；至超過30日部分，因
    該段期間係勞工業經雇主同意不需提供勞務，雇主依法亦得
    不給付工資，故上開期間均應不列入計算平均工資 (內政部
    74 年11月21日 (74)台內勞字第357224號函示參照)。本件
    被上訴人於98年8月6日至同年月15日手術期間有請假之正當
    理由，且為上訴人所同意，另自98年8月16日起，迄至同年
    10月5日申請退休時止，亦具有請假之正當事由，並已完成
    請假手續，上訴人不得拒絕，已如上述，依上開說明，自不
    應將上開期間列入計算平均工資。是上訴人抗辯被上訴人請
    假之類別係屬普通傷病假，並不屬於勞基法施行細則第2條
    第2款所定「因職業災害尚在醫療中」之情形，故其請假期
    間亦應列入計算平均工資云云，自不足取。
(三)、末按勞基法第2條第4款係就日平均工資予以定義，已如上述
    ，至「月平均工資」則應以「日平均工資」乘以計算期間每
    月之平均日數為計算標準，即等於以勞工退休前6 個月工資
    總額直接除以6(行政院勞工委員會83年4月9日 (83)台勞二
     字第25564號函示參照)。被上訴人於98年10月5日申請退休
    ，符合勞基法第53條第2款自請退休之要件，依其服務年資
    可領取40.5個月平均工資之退休金，為兩造所不爭執，已如
    上述，扣除上開不得列入計算平均工資之期間，應以被上訴
    人98年8月5日起算，往前回溯6個月即98年2月6日止所領取
    之工資總額，計算月平均工資。又被上訴人於98年2月6日至
    同年8月5日所領取之工資依序為2月份 (即98年2月6日至同
    年月28日共計23日)2 萬8,187元 (計算式：3萬4,314元÷28
    ×23＝2萬8,187元，元以下四捨五入)、3月份3萬4,683元、
    4月份3萬5,360元、5月份3萬3,728元、6月份3萬3,178元、7
    月份3萬5,873元，8月份(即98年8月1日至同年月5日共計5日
    )5,146元，已如上述，則被上訴人於退休前之月平均工資應
    為3萬4,359元【計算式：(2萬8,187元＋3萬4,683元＋3萬
    5,360元＋3萬3,728元＋3萬3,178元＋3萬5,873元＋5,146元
    )÷6＝3萬4,359元】，其所得請求上訴人給付之退休金應為
    139萬1,540元(計算式：3萬4,359元×40.5＝139 萬1,540元
    )。
七、綜上所述，被上訴人依據勞基法第55條規定，請求上訴人給
    付138萬3,885元及加付自起訴狀繕本送達之翌日即98年12月
    29日(見原審卷第18頁)起，至清償日止，按年息5%計算之利
    息部分，即無不合。原審就被上訴人請求給付36萬1,705元
    (計算式：138萬3,885元－102萬2,180元＝36萬1,705元)本
    息部分(即除確定之102萬2,180元本息部分外)，為其勝訴之
    判決，並無違誤，上訴論旨指摘原判決此部分不當，求予廢
    棄改判，為無理由，應予駁回。
八、至兩造其餘之攻擊或防禦方法及未經援用之證據，經本院斟
    酌後，認為均不足以影響本判決之結果，自無逐一詳予論駁
    之必要，併此敘明。
九、據上論結，本件上訴為無理由，依民事訴訟法第449條第1項
    、第78條，判決如主文。
中    華    民    國   100    年    1     月    26    日
                    勞工法庭
                        審判長法  官  吳謀焰
                              法  官  李瑜娟
                              法  官  許紋華
正本係照原本作成。
不得上訴。
中    華    民    國   100    年    1     月    27    日
                              書記官  廖逸柔